【裁判字號】    99,訴,181
【裁判日期】    990506
【裁判案由】    清償借款
【裁判全文】
臺灣高雄地方法院民事判決               99年度訴字第181號
原      告  台灣中小企業銀行股份有限公司
法定代理人  丁○○
訴訟代理人  乙○○
            丙○○
被      告  戊○○
            辛○○○
            庚○○
兼  上一人  己○○
訴訟代理人
被      告  甲○○○
上列當事人間清償借款事件，經本院於民國99年4 月22日言詞辯
論終結，判決如下：
    主      文
被告庚○○、甲○○○應於繼承被繼承人蘇玉杯之遺產範圍內，
與被告戊○○、辛○○○、己○○連帶給付原告新臺幣壹佰零肆
萬玖仟壹佰捌拾參元，及自民國九十八年五月九日起至清償日止
，按週年利率百分之六點四二三計算之利息，並自民國九十八年
六月十日起至清償日止，其逾期在六個月以內者，按上開利率百
分之十、逾期超過六個月者，按上開利率百分之二十計付違約金
。
原告其餘之訴駁回。
訴訟費用由被告庚○○、甲○○○在繼承被繼承人蘇玉杯之遺產
範圍內，與被告戊○○、辛○○○、己○○連帶負擔。
    事實及理由
一、按訴狀送達後，原告不得將原訴變更或追加他訴，但擴張或
    減縮應受判決事項之聲明者，不在此限，民事訴訟法第255
    條第1 項第3 款定有明文。本件原告原起訴請求被告應連帶
    給付新臺幣（下同）1,049,183 元及自民國98年5 月8 日起
    至清償日止按週年利率6.423%計算之利息，並自98年6 月9
    日起其逾期在6 個月以內者按上開利率10 %、超過6 個月以
    上者按上開利率20 %計算之違約金。嗣於99年3 月9 日本院
    行言詞辯論時將上開利息及違約金之起算日分別改為98年5
    月9 日、98年6 月10日，核原告所為係屬減縮應受判決事項
    之聲明，依法應予准許，合先敘明。
二、原告主張：訴外人即被告之被繼承人蘇玉杯於90年5 月8日
    邀同被告戊○○擔任連帶保證人向伊借款400 萬元（下稱系
    爭借款），該項借款期限至100 年5 月8 日止，約定利息為
    按原告基本放款利率減年利率2.27% 按月計算；於貸款滿1
    年起，改按原告之基本放款利率減年利率1.72% 按月計算；
    於貸款滿2 年起，改按原告之基本放款利率減年利率0.62%
    按月計算，並均同意於原告調整基本放款利率時隨之調整，
    另約定借用人不依期攤還者，其遲延履行之本金或利息，除
    仍按上開利率計息外，其逾期在六個月以內者，按上開利率
    10% 、逾期超過6 個月以上者，另依約定利率20% 加計違約
    金（下稱系爭借款契約）。嗣蘇玉杯業於91年7 月23 日 死
    亡，而被告均為其繼承人，亦均未辦理拋棄或限定繼承，其
    等對其被繼承人所負之上開借款債務依法自應連帶清償，惟
    其等就上開借款自98年6 月8 日起即未依約給付，尚欠1,04
    9,183 元及其利息、違約金未償，而被告戊○○為蘇玉杯之
    連帶保證人，其對之基於上開契約所負之一切債務，依約亦
    應負連帶清償責任，為此乃依消費借貸、連帶保證及繼承之
    法律關係提起本訴，請求判令被告應連帶給付1,049,183 元
    及自98年5 月9 日起至清償日止按週年利率6.423%計算之利
    息，並自98年6 月10日起其逾期在6 個月以內者按上開利率
    10 %、超過6 個月以上者按上開利率20% 計算之違約金。
三、被告則以：蘇玉杯確實有向原告借貸系爭款項，惟該筆款項
    係由訴外人高暉電子公司所使用，應由高暉電子公司償還，
    況且除了被告戊○○外，其餘被告均不知有該筆款項，致未
    能於當時法定期間內為限定繼承，且由被告繼續履行系爭借
    款債務顯失公平，應得以所得遺產為限，負清償責任等語資
    為抗辯，並聲明：原告之訴駁回。
四、兩造不爭執事項
  (一)被告之被繼承人蘇玉杯於90年5 月8 日邀同被告戊○○擔任
    連帶保證人與原告簽訂系爭借款契約。
  (二)被告就系爭借款尚積欠如原告聲明所示之本金、利息及違約
    金未為清償。
  (三)被告均為訴外人蘇玉杯之繼承人，且未於法定期間內為限定
    或拋棄繼承。
  (四)被告辛○○○、己○○與訴外人蘇玉杯同住一處，其餘被告
    則未與蘇玉杯同住。
  (五)訴外人蘇玉杯名下之房地均由被告己○○繼承。
五、原告主張被告之被繼承人蘇玉杯邀同被告戊○○為連帶保證
    人向其借款，嗣未按期清償，並積欠如其聲明所示之本金、
    利息與違約金，而被告等均未限定或拋棄繼承等事實，為被
    告所不爭執，惟被告就原告之請求則以前揭情詞置辯，是本
    件之爭點應在於系爭借款是否應由高暉電子公司清償？被告
    人就上開借款是否有適用民法繼承編施行法第1 條之3 第4
    項規定之餘地？茲分述本院得心證之理由如下：
  (一)按消費借貸契約，借用人應於約定期限內，返還與借用物種
    類、品質、數量相同之物；遲延之債務，以支付金錢為標的
    者，債權人得請求依法定利率計算之遲延利息，但約定利率
    較高者，仍從其約定利率；當事人得約定債務人不履行債務
    時，應支付違約金；數人負同一債務，明示對於債權人各負
    全部給付之責任者，為連帶債務；連帶債務之債權人，得對
    於債務人之全體，同時請求全部之給付，且連帶債務未全部
    履行前，全體債務人仍負連帶責任，民法第478 條前段、第
    233 條第1 項、第250 條第1 項、第272 條第1項 、第273
    條分別定有明文。又按繼承人自繼承開始時，除本法另有規
    定外，承受被繼承人財產上之一切權利、義務，但權利、義
    務專屬於被繼承人本身者，不在此限，97年1 月2 日修正公
    布前民法第1148條亦有明文。惟繼承在民法繼承編中華民國
    98年5 月22日修正施行前開始，繼承人因不可歸責於己之事
    由或未同居共財者，於繼承開始時無法知悉繼承債務之存在
    ，致未能於修正施行前之法定期間為限定或拋棄繼承，且由
    其繼續履行繼承債務顯失公平者，於修正施行後，以所得遺
    產為限，負清償責任，亦為98年6 月10日修正公布之民法繼
    承編施行法第1 條之3 第4 項所明定。
  (二)查系爭借款契約為被告之被繼承人蘇玉杯於90年5 月8 日邀
    同被告戊○○擔任連帶保證人與原告簽訂已如上述，則訴外
    人高暉電子公司既非系爭借款契約之締約當事人，亦非系爭
    借款之連帶保證人，就系爭借款自無清償之責，被告抗辯洵
    無足採。
  (三)次查，被告戊○○等5 人係於98年5 月22日民法修正施行前
    開始繼承蘇玉杯之債務，而被告庚○○及甲○○○於蘇玉杯
    死亡時並未與蘇玉杯同住已如上述，再參酌被告庚○○及甲○○○分別為40年及45年出生，其等與蘇玉杯雖為直系血親
    關係，但均已分別嫁娶各自具有家庭，被告庚○○於83年間
    即已遷出蘇玉杯戶籍址等情，此有戶籍謄本在卷可按（見本
    院第35至39頁），並衡以我國社會習俗女子出嫁後在經濟上
    即與娘家獨立，及系爭借款於蘇玉杯生前迄至其死亡時均正
    常繳款，蘇玉杯在經濟上應仍無庸向其子女求援等情，應認
    被告庚○○及甲○○○抗辯其等與蘇玉杯未同居共財而於繼
    承開始時無法知悉系爭借款債務存在一節自為可採。是依此
    自難期其等於繼承開始時在修正施行前之法定期間為限定或
    拋棄繼承者，且被繼承人蘇玉杯之債務金額高達近100 餘萬
    元，惟蘇玉杯名下之房地均由被告己○○繼承，被告庚○○
    及甲○○○僅與他繼承人共同繼承現金20萬元，此有財政部
    臺灣省南區國稅局安南稽徵所99年3 月30日南區國稅安南一
    字第0990006800號函及遺產稅核定通知書、土地登記申請書
    在卷可按（見本院卷第127 至128 頁、153 至158 頁），本
    院認若由其等繼續履行繼承債務，確有顯失公平之處，故而
    被告庚○○及甲○○○就蘇玉杯之系爭借款債務，應僅於自
    被繼承人蘇玉杯所繼承之遺產範圍為限負連帶清償責任。至
    被告戊○○為系爭借款之連帶保證人，本即知悉系爭借款債
    務，且其依法應與被繼承人蘇玉杯同負清償全部債務之責，
    而被告辛○○○、己○○與訴外人蘇玉杯同住一處業如前述
    ，被告己○○復自承家中生活費用均由其支出，則被告己○○、辛○○○及蘇玉杯顯有同居共財之情，而其等固主張系
    爭借款均為高暉電子公司所用，其等並不知情云云，此雖與
    被告戊○○自陳僅有其就系爭借款知情云云相符，惟系爭借
    款均係匯入蘇玉杯之帳戶中，並非直接匯入高暉電子公司之
    帳戶，此有蘇玉杯之存摺影本在卷可按（見本院卷第117 至
    125 頁），被告戊○○就其所陳又無舉證，並衡以其等均係
    成年而具有相當智識之人，又與蘇玉杯同居共財，就其經濟
    狀況應有瞭解，其等又無舉證有何因不可歸責於己之事由而
    於繼承開始時無法知悉繼承債務之存在，是被告戊○○、己○○、辛○○○抗辯有民法繼承編施行法第1 條之3 第4 項
    規定之適用云云尚難採信。
六、綜上所述，蘇玉杯邀同被告戊○○為連帶保證人與原告簽訂
    系爭借款契約，尚積欠如原告聲明所示之本金、利息及違約
    金，而被告均為蘇玉杯之繼承人，未於法定期間內為限定或
    拋棄繼承，但被告庚○○及甲○○○因與蘇玉杯未同居共財
    而於繼承開始時無法知悉系爭借款債務存在，且由其等繼續
    履行繼承債務，確有顯失公平之處，從而原告依繼承、消費
    借貸及連帶保證之法律關係，請求被告庚○○及甲○○○於
    繼承蘇玉杯遺產範圍內，與被告戊○○、己○○、辛○○○
    連帶給付如原告聲明所示之本金、利息及違約金，為有理由
    ，應予准許，其逾此範圍之請求，則無理由，應予駁回。
七、據上論結，原告之訴為一部有理由，一部無理由，依民事訴
    訟法第79條、第85條第2 項，判決如主文。
中    華    民    國    99    年    5     月    6     日
                  民事第四庭法  官  楊淑儀
正本係照原本作成。
如不服本判決，應於送達後20日內，向本院提出上訴狀並表明上
訴理由，如於本判決宣示後送達前提起上訴者，應於判決送達後
10日內補提上訴理由書（須附繕本）。
中    華    民    國    99    年    5     月    6     日
                            書記官  王資惠

司法院資訊處製作；財團法人民間司法改革基金會備份。
